【裁判字號】    98,國,19
【裁判日期】    981020
【裁判案由】    國家賠償
【裁判全文】
臺灣板橋地方法院民事判決                98年度國字第19號
原      告  丁○
                        樓
被      告  臺北縣政府
法定代理人  甲○○
訴訟代理人  丙○○
訴訟代理人  乙○○
上列當事人間請求國家賠償事件，本院於98年9月29日言詞辯論
終結，判決如下：
    主  文
原告之訴及假執行之聲請均駁回。
訴訟費用由原告負擔。
    事實及理由
壹、程序上理由
    依國家賠償法請求損害賠償時，應先以書面向賠償義務機關
    請求之。賠償義務機關對於前項請求，應即與請求權人協議
    。協議成立時，應作成協議書，該項協議書得為執行名義。
    賠償義務機關拒絕賠償，或自賠償義務機關拒絕賠償，或自
    提出請求之日起逾30日不開始協議，或自開始協議之日起逾
    60日協議不成立時，請求權人得提起損害賠償之訴，國家賠
    償法第10條第1項、第11條第1項分別定有明文。查原告主張
    被告台北縣政府應負國家賠償責任，原告於98年2月6日向被
    告台北縣政府請求賠償，台北縣政府社會局於98年2月26 日
    拒絕賠償等情，有原告提出且為被告所不爭之台北縣政府社
    會局98年2月26日北社障字第0980070955號函所附之拒絕賠
    償理由書可按，爰依前開規定提起本訴等情，是原告起訴時
    已履行前揭法條之前置程序規定，合先敘明。
貳、實體上理由
一、原告起訴主張：原告向被告台北縣政府聲請身心障礙生活補
    助金，因原告於民國（下同）97年7月25日出境至同年9 月
    21日始返台，台北縣政府社會局竟以原告此段時間並未實際
    居住於台北縣境內，而扣押應核發之97年8月及9月之補助款
    合計新台幣（下同）7,460元，致原告生活限於困境，身心
    受創，需仰賴救濟為生，經原告向內政部請求函釋，經內政
    部函示依據身心障礙保護法第38條第2 項授權訂立之身心障
    礙者生活托育養護費用補助辦法第8 條各款規定，就出國探
    親1 至2 個月之情形，並不符合中低收入身心障礙者停發生
    活補助費之要件，被告濫用行政裁量權扣押原告應得之補助
    費，限制原告自由，且因兩案長期通訊中斷，造成原告母親
    過度思念原告而死亡，被告雖於98年2 月16日匯款7,460 元
    於原告帳戶內，因本件尚在訴訟中，原告已於98年9 月10
    日以中和路永和郵局第998 號存證信函交還7,460 元之補助
    款，因被告執行職務有過失，致原告身心受創，爰依據國家
    賠償法之規定提起本訴，請求被告給付精神慰撫金100 萬元
    ，原告母親修墳費用60萬元，並聲明：被告應給付原告160
    萬元及自起訴狀繕本送達翌日起至清償日止，按年息百分之
    五計算之利息。
二、被告則以：依據國家賠償法第9條第2項規定，請求國家賠償
    應以公務員所屬之機關為賠償義務機關，而台北縣政府得對
    外以自己之名義行文，並有獨立之組織、名稱、預算編制，
    原告主張台北縣政府社會局所屬公務員扣押原告應得之生活
    補助費，自應以台北縣政府社會局為被告，原告以台北縣政
    府為被告，於法未合。又台北縣政府社會局依身心障礙者托
    育養護費用補助辦法第14條所訂立之台北縣政府辦理身心障
    礙生活補助審核作業規定第2條第1項規定，台北縣政府社會
    局核發身心障礙生活補助係以設籍且實際生活於台北縣內之
    身心障礙者為對象，因原告於97年7月25日起至97年9月21日
    前往大陸，台北縣政府社會局依據行政裁量權認定原告於出
    境期間並未實際居住於台北縣而未撥付生活補助款，嗣經內
    政部函釋出入境並非停撥生活補助款之要件，故台北縣政府
    社會局已於98年2月16日同意撥付97年8月及9月之補助款
    7,460元，本件係因法規解釋之適用有所差異，經內政部函
    示後台北縣政府社會局已同意撥款，且本件係授益之行政處
    分，被告所屬公務員並無故意或過失不法侵害原告之權利，
    至於原告所指員工辱罵刁民，並非被告所屬公務員，且被告
    並未扣押原告之生活補助款等語置辯，並聲明：駁回原告之
    訴及假執行之聲請。
三、得心證之理由：
    原告主張其於民國（下同）97年7月25日出境至同年9月21日
    始返台，台北縣政府社會局竟以原告此段時間並未實際居住
    於台北縣境內，而扣押應核發之97年8月及9月之補助款合計
    新台幣（下同）7,460元，致原告生活限於困境，身心受創
    ，需仰賴救濟為生，經原告向內政部請求函示，經內政部函
    示依據身心障礙保護法第38條第2項授權訂立之身心障礙者
    生活托育養護費用補助辦法第8條各款規定，就出國探親1至
    2 個月之情形，並不符合中低收入身心障礙者停發生活補助
    費之要件，被告濫用行政裁量權扣押原告應得之補助費，限
    制原告自由不得出國，被告執行職務自有過失，爰依據國家
    賠償法之規定請求被告給付如訴之聲明，被告則以前詞置辯
    因此，本件應審究者為被告是否為賠償義務機關？
(一)依國家賠償法第2條第2項請求損害賠償者，以該公務員所屬機
  關為賠償義務機關，國家賠償法第9條第1項載有明文。又國家
  賠償法所稱之賠償義務機關，係指依法組織之中央或地方機關
  ，有決定國家意思表示並對外表示之權限而言，如各縣市警察
  局、衛生局等，法院辦理國家賠償事件應行注意事項第11條載
  有明文。原告主張台北縣政府社會局所屬公務員濫用行政裁量
  權，停發原告97年8 月及9 月之生活補助費，揆之前開說明，
  台北縣政府社會局有獨立之預算、組織、編制，自為中央機關
  有決定國家意思表示並得對外表示之權限，因此，本件賠償義
  務機關應為被告台北縣政府社會局，雖經本院曉諭原告應追加
  被告台北縣政府社會局為被告，原告仍堅持以被告台北縣政府
  為被告，據此，原告以台北縣政府為被告，顯非本件賠償義務
  機關，原告前揭請求，自非適法，應予駁回。
(二)綜上述，被告台北縣政府並非本件賠償義務機關，原告訴請台
  北縣政府賠償其損害，於法不合，應予駁回。
四、原告受敗訴判決，其假執行之聲請即失所依據，應併予駁回
    。
五、本件事證已明，兩造其餘攻擊防禦方法及爭點，核與本件判
    決結果無涉，爰不一一論述。
六、結論：原告之訴為無理由，依民事訴訟法第78條，判決如主
    文。
中    華    民    國    98    年    10    月    20   日
                  民事第三庭    法  官  徐玉玲
以上正本係照原本作成
如對本判決上訴，須於判決送達後20日內向本院提出上訴狀
中    華    民    國    98    年    10    月    20   日
                                書記官  陳靜怡


司法院資訊處製作；財團法人民間司法改革基金會備份。
